臺北高等行政法院判決
                                      100年度簡字第714號
原      告　皇慶鑄造工業有限公司
代　表　人　楊宗林（董事）住同上
被      告　新北市政府環境保護局
代　表　人　鄧家基（局長）住同上
上列當事人間空氣污染防制法事件，原告不服新北市政府中華民
國100 年9 月27日北府訴決字第1000715915號（案號：00000000
00號）訴願決定，提起行政訴訟，本院判決如下：
    主  文
原告之訴駁回。
訴訟費用由原告負擔。
　　事實及理由
一、程序事項：本件因屬不服行政機關所為罰鍰處分而涉訟，其
    標的之金額為新臺幣（下同）100,000 元，係在400,000 元
    以下，依行政訴訟法第229 條第1 項第2 款規定，應適用簡
    易程序，本院並依同法第233 條第1 項規定，不經言詞辯論
    ，逕行裁判。
二、事實概要：原告從事鋼鐵鑄造程序作業，屬行政院環境保護
    署（下稱環保署）民國85年6 月3 日公告第5 批第2 類之固
    定污染源，其工廠為應申請固定污染源操作許可證之公私場
    所。惟被告於100 年5 月30日，派員前往原告位於新北市○
    ○區○○路857 之3 號之工廠廠址稽查時，發現原告未依規
    定取得操作許可證，即逕行從事鋼鐵鑄造程序之操作，違反
    空氣污染防制法第24條第2 項及第76條規定，被告遂依同法
    第57條後段規定，以100 年6 月21日北環稽字第20-100-060
    003 號裁處書（下稱原處分），處原告100,000 元罰鍰。原
    告不服原處分，提起訴願復經駁回，遂提起本件行政訴訟。
三、原告主張：其自83年間起依法辦理工廠登記，申請熔解100
    公斤以下不銹鋼，無污染源；且自成立迄今，一切依照工廠
    法規正常作業，直至被告於100 年5 月30日首次派員稽查，
    始知悉環保署曾於85年6 月3 日公告：從事熔解100 公斤以
    下不銹鋼之作業，必須申請固定污染源操作許可證。然原告
    於83年間申請設立工廠時既無此規定，被告於上述日期派員
    稽查前，亦未曾行文通知或派員輔導，且原告為小型工廠，
    欠缺資訊來源，經詢問同業工廠，大多未申請固定污染源操
    作許可證，故無從知悉有上述法令存在。惟被告首次查察，
    即依空氣污染防制法第57條規定，對屬小型工廠之原告裁罰
    100,000 元，顯有違常理，為此提起本件訴訟，並聲明：訴
    願決定及原處分均撤銷。
四、被告抗辯：其於100 年5 月30日派員前往原告工廠稽查時，
    查獲原告未依規定取得操作許可證，即從事環保署公告為固
    定污染源之鋼鐵鑄造作業，違反空氣污染防制法第24條第2
    項及第76條規定，則被告依同法第57條後段規定，裁處原告
    罰鍰，洵屬有據。原告雖主張：其直至被告派員稽查，始知
    從事鋼鐵鑄造業必須取得固定污染源操作許可證，在此之前
    不知有此空污法令等語，惟依行政罰法第8 條規定：「不得
    因不知法規而免除行政處罰責任。但按其情節，得減輕或免
    除其處罰。」故原告無從因不知法規而免受處罰，其訴請撤
    銷原處分及訴願決定，為無理由等語，並聲明：駁回原告之
    訴。
五、如事實概要欄所載事實，有被告稽查紀錄（編號：04-E0000
    0000）、採證照片、原處分及訴願決定書等附卷可稽，且為
    兩造所不爭執，堪信為真實。兩造爭執之點，厥為：被告以
    原告違反空氣污染防制法第24條第2 項及第76條規定，依同
    法第57條後段規定，以原處分裁處原告罰鍰100,000 元，是
    否適法？經查：
  (一)按「（第1 項）公私場所具有經中央主管機關指定公告之固
    定污染源，應於設置或變更前，檢具空氣污染防制計畫，向
    直轄市、縣（市）主管機關或中央主管機關委託之政府其他
    機關申請核發設置許可證，並依許可證內容進行設置或變更
    。（第2 項）前項固定污染源設置或變更後，應檢具符合本
    法相關規定之證明文件，向直轄市、縣（市）主管機關或中
    央主管機關委託之政府其他機關申請核發操作許可證，並依
    許可證內容進行操作。」「公私場所具有依第24條第1 項指
    定公告之固定污染源，且該固定污染源，係於公告前設立者
    ，應自公告之日起2 年內，依本法第24條第2 項申請操作許
    可證。」「公私場所未依第24條第1 項或第2 項取得許可證
    ，逕行設置、變更或操作者，處新臺幣2 萬元以上20萬元以
    下罰鍰；其違反者為工商廠、場，處新臺幣10萬元以上100
    萬元以下罰鍰，並命停工及限期申請取得設置或操作許可證
    。」空氣污染防制法第24條第1 、2 項、第76條及第57條分
    別定有明文。又「行業別：鋼鐵鑄造業及其他具有下列製造
    程序之行業。類別：第二類。適用對象：新設、變更及已設
    立固定污染源。製程別：鋼鐵鑄造程序。公告條件說明：從
    事鋼鐵元件鑄造程序，其所有熔爐（含熔解爐、熔鐵爐等）
    或電爐（含電弧爐、週波爐、誘導爐等）之總設計容量或總
    實際處理量為500 公斤／批或500 公斤／小時以下，且其資
    本額大於30,000元及廠房面積大於50平方公尺以上之工廠者
    。」為環保署85年6 月3 日公告之第5 批第2 類公私場所應
    申請設置、變更及操作許可之固定污染源。
  (二)查原告公司於83年3 月7 日設立，其在位於新北市○○區○
    ○路857 之3 號之工廠從事鋼鐵鑄造程序，設有電爐2 座（
    高週波爐），處理量為100 公斤／批，其資本額大於30,000
    元，廠房面積約120 坪等情，有原告公司基本資料附訴願卷
    第20頁足憑，另據被告稽查員於上述稽查紀錄內載明（見原
    處分卷第17頁）。故原告從事之鋼鐵鑄造程序作業，為環保
    署85年6 月3 日公告第5 批第2 類應申請設置、變更及操作
    許可之固定污染源，其工廠雖於原公告日期85年6 月3 日前
    即已設立，惟仍應依空氣污染防制法第76條規定，於上開公
    告日起2 年內即87年6 月2 日前申請操作許可證。惟經被告
    於100 年5 月30日派員稽查，發現原告未申請取得固定污染
    源操作許可證即逕行操作，已違反空氣污染防制法第24條第
    2 項及第76條規定，被告因而依同法第57條後段規定，以原
    處分裁處原告罰鍰100,000 元，核無違誤。
  (三)原告雖主張：其於83年間設立工廠時，並無應申請操作許可
    證之法律規定，被告亦未曾行文通知或派員輔導，且經原告
    詢問同業工廠，大多未申請固定污染源操作許可證，原告自
    無從知悉有上述法令存在，被告卻在首次稽查時，即對原告
    處以100,000 元罰鍰，顯有違常理云云。惟原告既自陳其曾
    詢問同業是否申請固定污染源操作許可證，顯見其對於所從
    事鋼鐵鑄造程序作業應經主管機關許可始得操作一事，並非
    全無認識，其對法令規定之內容倘有疑義，自應向主管機關
    詢問，然原告未要求主管機關說明相關法令規定，僅因同業
    工廠多有未依法申請許可者，即認自己亦無須遵守法律規定
    ，其就未取得操作許可而逕行操作固定污染源之違法行為，
    實難辭過失之咎。另依空氣污染防制法第57條規定，行為人
    未取得固定污染源操作許可證即逕行操作，所應受處罰，不
    以行為人經主管機關先行通知並輔導改善而未遵期改善，為
    其要件，則原告另以被告未事先通知或派員輔導，首度稽查
    即對其裁罰等情，質疑原處分對其裁罰之適法性，亦非可採
    。又被告就其於100 年5 月30日，首次查獲原告違反空氣污
    染防制法第24條第2 項及第76條規定之行為，裁處同法第57
    條後段所定罰鍰最低額100,000 元，經核亦無不當，原告指
    摘原處分裁罰金額失當，其無法接受云云，仍難採憑。
六、綜上所述，原告違反空氣污染防制法第76條及第24條第2 項
    規定之事證明確，被告依同法第57條規定，以原處分裁處原
    告100,000 元罰鍰，並無違誤，訴願決定予以維持，亦無不
    合，原告訴請撤銷，為無理由，應予駁回。
七、據上論結，本件原告之訴為無理由，依行政訴訟法第233 條
    第1 項、第236 條、第98條第1 項前段，判決如主文。
中　　華　　民　　國　　100 　年　　12　　月　　23　　日
　　　　　　　　　　臺北高等行政法院第五庭
                            　 　　 法  官　鍾　啟　煒
以上正本證明與原本無異。
本件以訴訟事件所涉及之法律見解具有原則性者為限，始得於本
判決送達後20日內向本院提出上訴狀並表明上訴理由，如已於本
判決宣示後送達前提起上訴者，應於判決送達後20日內補具上訴
理由（均按他造人數附繕本），且經最高行政法院許可後方得上
訴。
中　　華　　民　　國　　100 　年　　12　　月　　23　　日
　　　　　　　　　　　　　　　　　　書記官　李　建　德